---
# title: "Estatística Descritiva"
title: "Distribuição de Frequências"
author: "Rodrigo Citton P. dos Reis, Dep. de Estatística - UFRGS"
date: '`r paste(stringr::str_to_title(format(Sys.Date(), "%B")), format(Sys.Date(), "%Y"), sep = " de ")`'
output:
  tufte::tufte_handout:
    citation_package: natbib
    latex_engine: xelatex
  tufte::tufte_html:
    self_contained: true
  tufte::tufte_book:
    citation_package: natbib
    latex_engine: xelatex
bibliography: estatistica-descritiva.bib
csl: associacao-brasileira-de-normas-tecnicas-ufrgs-initials.csl
link-citations: yes
---

```{r setup, include=FALSE, purl=FALSE}
library(tufte)
# invalidate cache when the tufte version changes
knitr::opts_chunk$set(tidy = FALSE, cache.extra = packageVersion('tufte'))
options(htmltools.dir.version = FALSE)
```

# Introdução

Uma contribuição importante da estatística no manejo das informações foi a criação de procedimentos para a organização e o resumo de grandes quantidades de dados. A descrição das variáveis é imprescindível como passo prévio para a adequada interpretação dos resultados de uma investigação, e a metodologia empregada faz parte da estatística descritiva.

Os dados podem ser organizados em __tabelas__ ou __gráficos__. Nestas notas de aula, vamos conhecer como organizar a inormação em __tabelas de frequências__.

# Distribuição de Frequências

## Dados nominais

## Dados ordinais

## Dados discretos

## Dados contínuos

# Frequências relativa, acumulada, relativa acumula e porcentagem

## Frequência relativa

## Porcentagem

## Frequência acumulada

## Frequência relativa acumulada

# Exercícios

Faça uma pequena coleta de dados incluindo pelo menos uma variável de cada tipo (_qualitativa nominal_, _qualitativa ordinal_, _quantitativa discreta_ e _quantitativa contínua_).

1. Organize uma planilha (física ou eletrônica) para o registro dos dados coletados.
2. Faça a coleta e preencha a planilha para obter os dados brutos.
3. Faça a apuração dos dados e comente brevemente sobre os resultados encontrados.

# Complementa`R`

Esta seção é complementar. São apresentadas algumas poucas funções em `R` relacionadas a discussão da aula. Para tal, vamos utilizar o exemplo original de [@morettin_estatistica_2017] sobre os dados dos empregados da seção de orçamentos da Companhia MB. A planilha eletrônica correspondente encontra-se no arquivo `companhia_mb.xlsx`. Vamos começar carregando os dados para o `R`. Existem várias formas de se carregar __arquivos de dados__ em diferentes  no `R`. Como arquivo de interesse encontra-se no formato do Excel (xlsx), vamos utilizar a função `read_excel` do pacote `readxl`^[Caso você não tenha o pacote, instale-o:`install.packages("readxl")`.].

```{r carrega-dados0, echo=TRUE, eval=FALSE, warning=FALSE, message=FALSE}
# install.packages("readxl")
library(readxl)

dados <- read_excel(path = "companhia_mb.xlsx")
```

```{r carrega-dados1, echo=FALSE, warning=FALSE, message=FALSE, purl=FALSE}
# install.packages("readxl")
library(readxl)

dados <- read_excel(path = here::here("data", "companhia_mb.xlsx"))
```

```{r carrega-dados2, warning=FALSE, message=FALSE}
class(dados) # classe do objeto dados
dim(dados) # dimensão do objeto dados
```
Note que o objeto `dados` é uma tabela de dados bruto.

```{r carrega-dados3, warning=FALSE, message=FALSE}
head(dados) # apresenta as primeiras linhas do objeto dados
```

A função `table` retorna contagens dos valores de cada variável, e portanto, podemos utilizar esta função para a apuração dos dados.

```{r apuracao, warning=FALSE, message=FALSE}
table(dados$`Estado Civil`) # apura dados nominais
table(dados$`Grau de Instrução`) # apura dados ordinais
table(dados$`N de Filhos`) # apura dados discretos
dados$Idade # apura dados contínuos
```

<!-- # Distribuição de frequências -->